ACORDAO-COMPLETO-2449641

ACÓRDÃO 5945/2021 ATA 10/2021 - PRIMEIRA CÂMARA

VISTOS, relatados e discutidos estes autos de pensões militares concedidas pelo Comando do Exército,
ACORDAM os Ministros do Tribunal de Contas da União, reunidos em sessão da Primeira Câmara, diante das razões expostas pelo Relator, com fundamento no art. 71, inciso III, da Constituição Federal e nos arts. 1º, inciso V, 39, inciso II, e 45 da Lei 8.443/1992, em:
9.1. considerar ilegais os atos de pensão de interesse das sras. Cheila Silva Bispo dos Santos, Maria de Lourdes Paiva Mendes, Marina da Silva Matos, Rita de Cassia de Oliveira Werneck Tinoco e Vera Vidal Leite Ribeiro, recusando seu registro;
9.2. dispensar o ressarcimento das quantias indevidamente recebidas, em boa-fé, pelas interessadas, consoante o Enunciado 106 da Súmula de Jurisprudência deste Tribunal;
9.3. determinar ao Comando do Exército que:
9.3.1. faça cessar, no prazo de 15 (quinze) dias, contado a partir da ciência desta deliberação, os pagamentos decorrentes dos atos impugnados, sob pena de responsabilidade solidária da autoridade administrativa omissa, consoante disposto nos arts. 71, inciso IX, da Constituição Federal e 262 do Regimento Interno desta Corte;
9.3.2. dê ciência desta deliberação às sras. Cheila Silva Bispo dos Santos, Maria de Lourdes Paiva Mendes, Marina da Silva Matos, Rita de Cassia de Oliveira Werneck Tinoco e Vera Vidal Leite Ribeiro, alertando-as de que o efeito suspensivo proveniente da interposição de eventuais recursos, caso não providos, não as exime da devolução dos valores indevidamente percebidos após a notificação;
9.3.3. envie a esta Corte de Contas, no prazo de 30 (trinta) dias, por cópia, comprovante de que as interessadas tiveram ciência desta deliberação;
9.4. esclarecer à unidade de origem, com supedâneo no art. 262, § 2º, do Regimento Interno, que as concessões consideradas ilegais poderão prosperar mediante a emissão e o encaminhamento a este Tribunal de novos atos concessórios, escoimados das irregularidades apontadas nestes autos.

Apreciação, para fins de registro, de pensões militares concedidas pelo Comando do Exército.

Primeira Câmara

Comando do Exército.

3. Interessadas: Cheila Silva Bispo dos Santos (XXX.474.407-XX); Maria de Lourdes Paiva Mendes (XXX.022.807-XX); Marina da Silva Matos (XXX.345.786-XX); Rita de Cassia de Oliveira Werneck Tinoco (XXX.237.247-XX); Vera Vidal Leite Ribeiro (XXX.543.937-XX).

13.1. Ministros presentes: Walton Alencar Rodrigues (Presidente), Benjamin Zymler (Relator), Vital do Rêgo e Jorge Oliveira.
13.2. Ministro-Substituto presente: Weder de Oliveira.

ACORDAO-COMPLETO-2519644

Acórdão 18883/2021 - Primeira Câmara

BENJAMIN ZYMLER

Trata-se de cinco pensões militares concedidas pelo Comando do Exército.
2.	A Secretaria de Fiscalização de Integridade de Atos e Pagamentos de Pessoal e de Benefícios Sociais (Sefip) , com o aval do Ministério Público, propugna a negativa de registro dos atos, uma vez verificada - em todos os casos - a elevação dos proventos motivada por invalidez permanente dos instituidores superveniente à reforma, hipótese não prevista na legislação de regência (art. 110 da Lei 6.880/1980) .
3.	Paralelamente, em relação a um dos instituidores, aponta ainda a utilização de "tempo acadêmico" para a concessão da vantagem prevista no art. 50, inciso II, da Lei 6.880/1980 (proventos calculados sobre o grau hierárquico imediato) , o que, a seu ver, não teria previsão legal.
	É o relatório.

não há

Procurador Marinus Eduardo De Vries Marsico.

PENSÕES MILITARES. ELEVAÇÃO DOS PROVENTOS - EM TODOS OS CASOS - MOTIVADA POR INVALIDEZ DO RESPECTIVO INSTITUIDOR SUPERVENIENTE À REFORMA. AUSÊNCIA DE PREVISÃO LEGAL. INTEGRALIZAÇÃO DOS PROVENTOS DE UMA DAS INTERESSADAS SEM ADEQUADA FUNDAMENTAÇÃO. ILEGALIDADE DOS ATOS. NEGATIVA DE REGISTRO. DETERMINAÇÕES.

PENSÃO MILITAR (PMIL)

Secretaria de Fiscalização de Integridade de Atos e Pagamentos de Pessoal e de Benefícios Sociais (Sefip).

Em exame, cinco pensões militares concedidas pelo Comando do Exército.
2.	A Secretaria de Fiscalização de Integridade de Atos e Pagamentos de Pessoal e de Benefícios Sociais (Sefip) , verificando que os proventos das beneficiárias contemplam - reflexamente - a vantagem estabelecida no art. 110, § 1º, da Lei 6.880/1980 (Estatuto dos Militares) , atribuída aos respectivos instituidores anos depois de sua reforma original, propugna, na esteira do Acórdão 2225/2019-TCU-Plenário, a negativa de registro dos atos. Paralelamente, também aponta que um dos instituidores (sr. Roberto de Assis Mendes) , ex-militar da área médica, teria se valido do "tempo ficto acadêmico" para obtenção da vantagem prevista no art. 50, inciso II, do Estatuto (reforma com proventos calculados sobre o grau hierárquico superior para os militares com 30 anos de serviço) , o que, a seu ver, seria irregular.
3.	O Ministério Público põe-se de acordo.
4.	Acompanho os pareceres técnicos, salvo no tocante ao tempo acadêmico do sr. Roberto de Assis Mendes.
5.	O art. 110, § 1º, da Lei 6.880/1980 (Estatuto dos Militares) , na redação dada pela Lei 7.580/1986, dispõe:
"Art. 110. O militar da ativa ou da reserva remunerada, julgado incapaz definitivamente por um dos motivos constantes dos incisos I e II do art. 108, será reformado com a remuneração calculada com base no soldo correspondente ao grau hierárquico imediato ao que possuir ou que possuía na ativa, respectivamente. 
§ 1º Aplica-se o disposto neste artigo aos casos previstos nos itens III, IV e V do artigo 108, quando, verificada a incapacidade definitiva, for o militar considerado inválido, isto é, impossibilitado total e permanentemente para qualquer trabalho".
6.	Como se vê, o benefício previsto no dispositivo é expressamente dirigido ao militar da ativa ou da reserva remunerada. Aliás, sua concessão é mesmo indissociável da imediata passagem do interessado - em caráter definitivo - para a inatividade. Logo, naturalmente, não se aplica aos militares que, quando reconhecido seu estado de invalidez, já se encontrem reformados.
7.	Sobre a matéria, a jurisprudência do Superior Tribunal de Justiça (STJ) , intérprete último da lei federal, há muito se encontra pacificada, como ilustra o precedente adiante reproduzido (grifei) :
"ADMINISTRATIVO. MILITAR. REFORMA. ALTERAÇÃO DE BENEFÍCIO. INCAPACIDADE SUPERVENIENTE. ART. 110, § 1º, C/C ART. 108, V, DA LEI 6.880/80. MILITARES DA ATIVA OU RESERVA REMUNERADA. RESTRIÇÃO. MILITAR JÁ REFORMADO. IMPOSSIBILIDADE. 1. A reforma do militar com a remuneração calculada com base no soldo correspondente ao grau hierárquico imediato ao que possuir ou que possuía na ativa, nos termos do art. 110, § 1º, c/c o art. 108, V, da Lei 6.880/80, restringe-se aos militares da ativa ou reserva remunerada, na exata disposição do caput do art. 110, não sendo possível a concessão de tal benesse àqueles militares já reformados. 2. Recurso especial não provido" (REsp 1.340.075/CE, Rel. Min. Castro Meira, Segunda Turma, julgado em 9/4/2013, DJe de 15/4/2013; ênfase acrescentada) .8.	Como anotou a Sefip, tal é também o entendimento assente nesta Corte de Contas (cf. Acórdão 2225/2019-TCU-Plenário, de 18/9/2019) .
9.	Posto isso, verifico que todos os instituidores arrolados nos autos foram reformados muito antes da constatação de sua invalidez permanente, não lhes assistindo, portanto, o acréscimo concedido pelo Comando do Exército:
	NOME 
 (ÚLTIMO GRAU NA ATIVA) 
	REFORMA
	GRAU DE REFERÊNCIA PARA PROVENTOS
	ALTERAÇÃO DA REFORMA
	NOVO GRAU DE REFERÊNCIA PARA PROVENTOS

	Roberto de Assis Mendes
 (Coronel) 
	20/5/1995
	General de Brigada
	10/4/2003
	General de Divisão

	Manoel Justo de Matos 
 (Terceiro-Sargento) 
	5/6/2001
	Segundo-Sargento
	8/9/2003
	Segundo-Tenente

	Hilton Werneck Tinoco
 (Primeiro-Sargento) 
	23/4/1979
	Primeiro-Sargento
	16/10/2015
	Segundo-Tenente (*) 

	Acy Cantinho Cavalcante
 (Tenente-Coronel) 
	15/8/1990
	Coronel
	14/1/2002
	General de Brigada

	Flavio Bispo dos Santos
 (Terceiro-Sargento) 
	10/9/2003
	Segundo-Sargento
	4/5/2012
	Segundo-Tenente

 (*)	Além da elevação irregular da base de cálculo dos proventos do sr. Hilton Werneck Tinoco, originalmente reformado com fulcro no art. 115, alínea "a", da Lei 5.774/1971 (remuneração proporcional ao tempo de serviço, no caso, 26 anos) , sua pensionista também foi favorecida com a indevida integralização do benefício, efetuada em fevereiro de 2017, já depois, inclusive, do falecimento do instituidor (peça 4, p. 9) .
10.	Assim, apresentam-se ilegais tanto as alterações das reformas dos militares quanto, no que aqui interessa, os benefícios pensionais outorgados a suas dependentes.
11.	A propósito, não é demasiado assinalar que a relação jurídica de militares inativos com a União é substancialmente distinta daquela envolvendo suas pensionistas, de modo que não há que se falar, em favor destas, em eventual direito à conservação nos proventos de vantagens - ora reconhecidamente irregulares - indevidamente percebidas em vida pelo instituidor. 
12.	Com efeito, o Supremo Tribunal Federal tem restringido até mesmo a eficácia de títulos executivos judiciais quando o titular do direito migra da condição de servidor ativo para a de servidor aposentado. No MS 30.725, por exemplo, o Ministro Gilmar Mendes anotou (grifei) :
"Nesse sentido, a coisa julgada deveria ser invocada, a princípio, para efeitos de pagamento de vencimentos, o que não significa, necessariamente, que essa proteção jurídica se estenda, desde logo, para o cálculo dos proventos, o qual deve ser analisado caso a caso, sob pena de reconhecer-se a perpetuação de um direito declarado a ponto de alcançar um instituto jurídico diverso: o instituto dos proventos" (Segunda Turma, julgado em 29/9/2015) .
13.	De outra parte, quanto ao "tempo ficto acadêmico" computado em favor do sr. Roberto de Assis Mendes para concessão da vantagem prevista no art. 50, inciso II, da Lei 6.880/1980 ("São direitos dos militares [...] a percepção de remuneração correspondente ao grau hierárquico superior ou melhoria da mesma quando, ao ser transferido para a inatividade, contar mais de 30 (trinta) anos de serviço") , tido por irregular pela unidade técnica e pelo Ministério Público, observo que a hipótese era então expressamente admitida no art. 137, inciso II e § 2º, do Estatuto, como segue:
"Art. 137. Anos de serviço é a expressão que designa o tempo de efetivo serviço a que se refere o artigo anterior, com os seguintes acréscimos:
 (...) 
II - 1 (um) ano para cada 5 (cinco) anos de tempo de efetivo serviço prestado pelo oficial do Corpo, Quadro ou Serviço de Saúde ou Veterinária que possuir curso universitário até que este acréscimo complete o total de anos de duração normal do referido curso, sem superposição a qualquer tempo de serviço militar ou público eventualmente prestado durante a realização deste mesmo curso;
 (...) 
§ 2º Os acréscimos a que se referem os itens II, IV e V serão computados somente no momento da passagem do militar à situação de inatividade e, nessa situação, para todos os efeitos legais, inclusive quanto a percepção definitiva de gratificação de tempo de serviço, ressalvado o disposto no § 3º do artigo 101."
14.	Portanto, não há irregularidade na contagem do período de cinco anos de duração do curso universitário do ex-militar, dado que prestou outros 26 anos de efetivo serviço militar na corporação.
	Diante do exposto, voto no sentido de que este Colegiado adote a deliberação que ora submeto a sua apreciação.
TCU, Sala das Sessões Ministro Luciano Brandão Alves de Souza, em 6 de abril de 2021.
BENJAMIN ZYMLER 
Relator